【裁判字號】    88,上,402
【裁判日期】    890829
【裁判案由】    確認債權不存在等
【裁判全文】
臺灣高等法院臺中分院民事判決  八十八年度上字第四○二號
      上  訴  人    乙○○
      訴訟代理人    張績寶律師
      複訴訟代理人  石娟娟律師
      複訴訟代理人  丁○○
      送達代收人    戊○○
      被上訴人      丙○○
      訴訟代理人    甲○○
      複訴訟代理人  己○○
右當事人間確認債權不存在等事件，上訴人對於中華民國八十八年五月十三日臺灣南
投地方法院八十七年訴字第三五八號第一審判決提起上訴，本院判決如左：
      主      文
上訴駁回。
第二審訴訟費用由上訴人負擔。
        事實及理由
一、(甲)上訴人聲明求為判決：(一)原判決關於駁回上訴人在第一審其餘之訴及該部分假
    執行之聲請暨命負擔該部分訴訟費用之裁判均廢棄。(二)確認被上訴人丙○○與上
    訴人乙○○間就上訴人於民國七十七年四月二十七日所簽發票面金額新台幣貳佰
    萬元正，到期日七十七年五月二十七日之本票債權不存在。(三)被上訴人丙○○應
    將坐落南投縣國姓鄉○○○段第一一三號、第一一三之四號、第一一三之五號及
    第一一三之六號等四筆土地之上訴人權利範圍全部，以南投縣埔里地政事務所於
    七十七年四月二十日收件，收件字號埔登字第二七八六號，同年月二十一日登記
    ，証明書字號七七埔字第一二一五號，所設定之第二順位抵押權予以塗銷。(四)第
    一審廢棄部分及第二審訴訟費用均由被上訴人負擔。
    (乙)被上訴人聲明求為判決：(一)上訴駁回。(二)第二審訴訟費用由被上訴人負擔。
二、上訴人主張兩造間並無任何債權債務，不知被上訴人丙○○為何成為上訴人所有
    座落南投縣國姓鄉○○○段地號一一三、一一三之四、一一三之五及一一三之六
    等四筆土地之第二順位抵押權人（以下稱系爭抵押權）。被上訴人雖執有上訴人
    於七十七年四月二十七日簽發票面金額新台幣（以下同）二百萬元，到期日七十
    七年五月二十七日，票號○五九○二九之本票（以下稱系爭本票），並向法院聲
    請本票執行，惟因心虛及兩造間確無債權債務關係，不敢據以就上訴人之財產聲
    請強制執行，是本於該債權所設定之系爭抵押權失即所依附，不能成立。為此求
    為確認兩造間就上訴人所簽發系爭本票之債權不存在，暨被上訴人應塗銷系爭抵
    押權登記之判決（原審判決原審被告甲○○應將坐落南投縣國姓鄉○○○段地號
    一一三、一一三之四、一一三之五及一一三之六等四筆土地之上訴人權利範圍全
    部，以南投縣埔里地政事務所於七十七年四月二十日收件，收件字號埔登字第二
    七八六號，同年月二十一日登記，證明書字號七七埔字第一二一五號，所設定之
    第三順位抵押權予以塗銷部分業已確定）。
三、被上訴人則以上訴人於七十六年十二月二十二日將其妻陳慧芬所有座落台中市○
    區○村段地號三二三之七、三一七之一○一土地及其上建物即建號四六○五門牌
    號碼台中市○區○○路五二號售予訴外人即原審同案被告甲○○，甲○○並預付
    訂金三百萬元。惟上開房地遭訴外人莊鳳春聲請強制執行查封，致陳慧芬無法依
    買賣契約辦理移轉登記予甲○○。上訴人夫妻當時無現款以清償所積欠訴外人莊
    鳳春之欠款，兩造遂過訴外人甲○○之關係而認識，允諾借二百萬元予上訴人以
    清償，期能塗銷莊鳳春之查封登記後，完成所有權移轉登記予甲○○。而為擔保
    被上訴人之借款債權，上訴人乃提供其所有坐落南投縣國姓鄉○○○段地號一一
    三、一一三之四、一一三之五及一一三之六等四筆土地，設定二百十萬元（本息
    ）之系爭抵押權予被上訴人，被上訴人乃於七十七年四月二十七日經由甲○○交
    付上訴人二百萬元（即合庫台中支庫帳號一四之五，票號ＡＢ0000000號
    ，面額九十萬元，及台銀台中分行帳號七，票號ＢＤ0000000號，面額一
    百十一萬元之支票各一張），上訴人取得二紙支票後，即自行簽發系爭本票一張
    交訴外人甲○○代被上訴人丙○○收執。當時惟恐上訴人未依約將該借款用以返
    還莊鳳春以撤銷上查封登記，乃要求上訴人簽立協議書，上訴人同意將借得之二
    百萬元直接存入債權人莊鳳春之帳戶內以為清償，並塗銷查封登記，嗣後伊亦聲
    請法院裁定系爭本票准許強制執行等語置辯。
四、上訴人所有坐落南投縣國姓鄉○○○段地號一一三、一一三之四、一一三之五及
    一一三之六等四筆土地，設定二百十萬元（本息）之第二順位抵押權予上訴人，
    於七十七年四月二十日簽訂抵押權契約，並經登記在土地登記簿謄本；上訴人復
    於七十七年四月二十七日簽發系爭二百萬元本票，為兩造所不爭執，復有抵押權
    設定契約書附卷及本票影本附卷可按。上訴人固以前揭抵押權設定，係因原審同
    案被告甲○○期能順利辦理其所購買之房地所有權移轉登記，乃積極籌款向被上
    訴人借款二百萬元，再轉借予上訴人，以清償莊鳳春之債權，而設定系爭抵押權
    ，以擔保原審同案被告甲○○對上訴人之二百萬元借款債權，伊未向被上訴人借
    款二百萬元云云。經查：
  (一)被上訴人抗辯上訴人於七十六年十二月二十二日將其妻陳慧芬所有座落台中市○
    區○村段地號三二三之七、三一七之一○一土地及其上建物即建號四六○五門牌
    號碼台中市○區○○路五二號售予訴外人即原審同案被告甲○○，甲○○並預付
    訂金三百萬元。惟上開房地遭訴外人莊鳳春聲請強制執行查封，致陳慧芬無法依
    買賣契約辦理移轉登記予甲○○，原審同案被告甲○○為確保其所預付之三百萬
    元萬元之債權，上訴人乃以所有座落南投縣國姓鄉○○○段地號一一三、一一三
    之四、一一三之五及一一三之六等四筆土地，為甲○○設定新台幣三百萬元之第
    三順位之抵押權登記，並為陳慧芬履行上開房地買賣移轉登記之擔保等情，為上
    訴人所自認（見原審起訴狀），堪認被上訴人此部分之抗辯為真實。
  (二)被上訴人繼抗辯為塗銷莊鳳春之查封登記，完成所有權移轉登記予原審同案被告
    甲○○，上訴人夫妻當時無現款以清償所積欠訴外人莊鳳春之欠款，兩造遂透過
    訴外人甲○○之關係而認識，允諾借二百萬元予上訴人以清償，期能塗銷莊鳳春
    之查封登記後，完成所有權移轉登記予甲○○。而為擔保被上訴人之借款債權，
    上訴人乃提供其所有坐落南投縣國姓鄉○○○段地號一一三、一一三之四、一一
    三之五及一一三之六等四筆土地，設定二百十萬元（本息）之系爭抵押權予被上
    訴人，被上訴人乃於七十七年四月二十七日經由甲○○交付上訴人二百萬元（即
    合庫台中支庫帳號一四之五，票號ＡＢ0000000號，面額九十萬元，及台
    銀台中分行帳號七，票號ＢＤ0000000號，面額一百十一萬元之支票各一
    張），上訴人取得二紙支票後，即自行簽發系爭本票一張交訴外人甲○○代被上
    訴人丙○○收執。當時惟恐上訴人未依約將該借款用以返還莊鳳春以撤銷上述查
    封登記，乃要求上訴人簽立協議書，上訴人同意將借得之二百萬元直接存入債權
    人莊鳳春之帳戶清償，以塗銷查封登記之事實，業據被上訴人提出上開抵押權設
    定契約書影本一份、支票影本二紙、本票及協議書影本各一紙為證（見原審卷五
    三至五六頁），上訴人對於上述抵押權設定契約書等之真正，並不爭執，但抗辯
    協議書之雙方當事人係上訴人與甲○○，而非上訴人乙○○與被上訴人，及載明
    甲即上訴人乙○○，乙即甲○○雙方並協議該筆借貸時間約為四個月等語，即可
    明瞭積欠被上訴人丙○○二百萬元之債務人係甲○○，而非上訴人云云；惟上開
    協議書之當事人雖為上訴人及原審同案被告甲○○，但協議書明白記載「上訴人
    以所有坐落南投縣國姓鄉○○○段地號一一三、一一三之四、一一三之五及一一
    三之六等四筆土地，設定於被上訴人新台幣二百萬元正，甲方（指上訴人）同意
    將該筆款項（合庫台中支庫帳號一四之五，票號ＡＢ0000000號，九十萬
    元，及台銀台中分行帳號七，票號ＢＤ0000000號，面額一百十一萬元之
    支票）直接存入莊鳳春之帳戶，且利息按每月支付丙○○」，且事後，上訴人果
    設定系爭抵押權予被上訴人，上訴人另簽發系爭本票交付予甲○○再轉交被上訴
    人，被上訴人再持以向原審法院聲請裁定准予強制執行，此經本院調取七十八年
    度票字第二七八五號本票許可強制執行卷核閱無訛，可見該二百萬元之借用人係
    上訴人無訛；否則上訴人何以設定系爭抵押權予被上訴人，利息又支付被上訴人
    ？雖協議書其後有「甲（指上訴人）乙（甲○○）雙方協議該筆借貸時間約定為
    四個月」之約定，惟兩造原不相識，係透過原審同案被告甲○○而認識，為上訴
    人所不爭執，並參以被上訴人事後亦持上訴人所簽發交付予甲○○系爭本票向原
    審法院聲請裁定准予強制執行情事，則被上訴人主張將其借款事宜全部委託甲○
    ○代為辦理其有關借款程序及相關事宜（見原審卷五十頁背面），非無可能。是
    以協議書「甲乙雙方協議該筆借貸時間約定為四個月」之約定，惟應可認係甲○
    ○基於被上訴人之授權，酌予上訴人延後清償期日（原抵押權設定之存續期間為
    三個月），自不能認定上開記載即為上訴人係向原審同案被告甲○○所借，蓋如
    上訴人係向王某借貸，何以系爭土地之抵押權要分為第二、三順位金額，分別是
    二百十萬元及與三百萬元，不甘脆抵押權人單屬甲○○，金額共五百十萬元？顯
    違背常理，自不足為上訴人有利之認定。
  (三)上訴人既主張依協議書可證其與原審同案被告甲○○間有借貸關係期間四個月，
    又主張系爭本票為該借貸之憑證，惟該協議書書立日期為七十七年四月二十七日
    ，同日簽發之系爭本票之到期日則為七十七年五月二十七日，是上訴人所主張其
    與甲○○債務之清償期竟有二個，其前後顯有矛盾，無可採信。是被上訴人主張
    前揭抵押權之設定係擔保伊對上訴人間二百萬元債權，協議書亦係就兩造間二百
    萬元債權所為，系爭本票係該債權之憑證等語，尚非無據，堪信為真實。
  (四)上訴人又主張被上訴人於七十八年六月十三日向法院聲請本票裁定強制執行，經
    台中地方法院以七十八年票字第二七八五號裁定准予強制執行並於七十八年八月
    十日裁定確定時，時效重行起算。雖被上訴人嗣後於七十八年八月二十九日具狀
    聲請強制執行，然因被上訴人於七十八年九月十三日曾主動撤回執行，而台中地
    方法院亦於七十八年十月六日駁回其強制執行之聲請確定在案，系爭本票債權已
    於八十一年八月十日罹於時效而消滅，其債權不存在云云。惟按民法第一百四十
    四條第一項規定時效完成後，債務人得拒絕給付，是消滅時效完成之效力，不過
    發生拒絕給付之抗辯權，並非使請求權當然消滅，債務人若不行使其抗辨權，法
    院自不得以消滅時效業已完成，即認請求權已歸消滅（最高法院二十九年度上字
    第一一九五號判例參照）。是被上訴人對於上訴人之票款請求權其消滅時效雖已
    完成，其債權亦非當然消滅，僅變成債務人得拒絕給付之自然債務而已，上訴人
    以時效完成為由請求確認被上訴人就系爭本票之債權不存在，自屬無理由（最高
    法院八十六年度台上字第九一九號判決參照）。
  (五)上訴人又主張甲○○向上訴人之妻所購得之房地既經甲○○自認尚有尾款一百六
    十萬元未付，亦經甲○○向上訴人表示，俟上開房地登記完竣後以上訴人積欠之
    二百萬元抵銷上開房地尾款一百六十萬元，今上開房地業已登記在甲○○名下，
    則本件二百萬元之本票債權亦因抵銷而消滅云云，惟為被上訴人所否認，上訴人
    復未能舉證證明，自難採信；況該二百萬元之債務既係存在於兩造間，究不能以
    之與上訴人對第三人即甲○○間之債權予以抵銷。
  (六)系爭抵押權既為上訴人向被上訴人借款二百萬元之擔保，該本票請求權縱因罹於
    時效，惟被上訴人抗辯另有消費借貸之債權，其抵押權仍有附麗，尚未消滅（見
    本院卷九三頁），則上訴人訴請塗銷該抵押權登記，自無從准許。
五、基上，上訴人之請求為無理由，不能准許，原審所為上訴人敗訴之判決，核無不
    合，上訴論旨指摘原判決不當，聲明求為廢棄改判，非有理由，應予駁回其上訴
    。
六、本件待證事實已臻明確，兩造其餘之攻擊、防禦方法均不影嚮本件判決結果，爰
    不一一審酌。
結論︰本件上訴為無理由，依民事訴訟法第四百四十九條第一項、第七十八條判決如
主文。
中      華      民      國    八十九    年      八      月    二十九    日
~B1民事第一庭審判長法  官  楚汝聰
~B2                法  官  邱森樟
~B3                法  官  鄭金龍
右為正本係照原本作成。
如對本判決上訴，須於收受判決送達後二十日內向本院提出上訴書狀，其未表明上訴
理由者，應於提出上訴後二十日內向本院提出上訴理由書（須按他造人數附具繕本）
，並繳納送達用雙掛號郵票拾份（每份參拾肆元）。
上訴時應提出委任律師或具有律師資格之人之委任狀；委任有律師資格者，另應附具
律師及格證書及釋明委任人與受任人有民事訴訟法第四百六十六條之一第一項但書或
第二項（詳附註）所定關係之釋明文書影本。
~B                書記官  林明冬
中      華      民      國    八十九     年      九       月     一     日
附註：
民事訴訟法第四百六十六條之一（第一項、第二項）
對於第二審判決上訴，上訴人應委任律師為訴訟代理人。但上訴人或其法定代理人具
有律師資格者，不在此限。
上訴人之配偶、三親等內之血親、二親等內之姻親，或上訴人為法人、中央或地方機
關時，其所屬專任人員具有律師資格並經法院認為適當者，亦得為第三審訴訟代理人
。
                                                                        Ｈ


司法院資訊處製作；財團法人民間司法改革基金會備份。
